臺灣臺中地方法院交通事件裁定　　　 100年度交聲字第2256號
原處分機關　交通部公路總局臺中區監理所
異　議　人
即受處分人　石玉如
上列異議人即受處分人因違反道路交通管理處罰條例案件，對於
交通部公路總局臺中區監理所於民國100年7月8日所為之裁決（
中監違字第裁60－GH0000000 號違反道路交通管理事件裁決書）
，聲明異議，本院裁定如下：
    主  文
原處分撤銷。
石玉如不罰。
    理  由
一、原處分意旨略以：異議人即受處分人石玉如駕駛車牌號碼22
    09-LN號自用小貨車，於民國100年 6月24日18時41分許，在
    臺中市○區○○路與林森路口處，因駕駛執照業經註銷仍駕
    駛小型車之違規，為臺中市政府警察局第一分局依違反道路
    交通管理處罰條例第21條第1項第4款規定，以中市警交字第
    GH0000000號 違反道路交通管理事件通知單攔停舉發。嗣原
    處分機關於100年7月8日以中監稽違字第裁60－GH0000000號
    裁決書，裁處罰鍰新臺幣（下同）9,000元整（已繳納），
    並扣繳牌照等語。
二、本件聲明異議意旨略以：異議人於89年間與家人同住，當時
    因父親罹患老人癡呆症，以致於收取之信件與資料無從獲得
    通知，致異議人不知駕駛執照業經易處逕註，爰提出醫療資
    料證明，懇請從輕量刑等語。
三、按「為使行政行為遵循公正、公開與民主之程序，確保依法
    行政之原則，以保障人民權益，提高行政效能，增進人民對
    行政之信賴，特制定本法。」、「本法所稱行政程序，係指
    行政機關作成行政處分、締結行政契約、訂定法規命令與行
    政規則、確定行政計畫、實施行政指導及處理陳情等行為之
    程序。」行政程序法第1條、第2條分別定有明文。是以行政
    機關之行政行為，若無特別排除行政程序法適用之明文規定
    ，自應受行政程序法之規範，俾確保依法行政原則，以保障
    人民權益，提高行政效能，增進人民對行政之信賴。又行政
    機關行使公權力，就特定具體之公法事件所為對外發生法律
    上效果之單方行政行為，皆屬行政處分，不因其用語、形式
    以及是否有後續行為或記載不得聲明不服之文字而有異（司
    法院大法官會議釋字第 423號解釋意旨參照）。是交通部公
    路總局依據該局之組織條例第 8條規定制定交通部公路總局
    各區監理所組織通則，規範各區監理所組織，各區○○○○
    ○道路交通管理處罰條例第92條第 3項規定，所訂定之違反
    道路交通管理事件統一裁罰基準及處理細則，對於違反交通
    規則之裁決，自屬行政處分，亦應受行政程序法之規範。又
    行政行為應受法律及一般法律原則之拘束。行政行為之內容
    應明確。行政行為，非有正當理由，不得為差別待遇。行政
    行為，應依下列原則為之：1.採取之方法應有助於目的之達
    成；2.有多種同樣能達成目的之方法時，應選擇對人民權益
    損害最少者；3.採取之方法所造成之損害不得與欲達成目的
    之利益顯失均衡。倘行政處分違反上開規定，或行政處分未
    經授權缺乏事務權限者或具有重大明顯之瑕疵者，均屬違法
    之行政處分。此觀行政程序法第4條、第5條、第6條、第7條
    、第110條第4項、第111條第6款、第 7款之規定甚明。此即
    為行政法之比例原則，一般皆以此原則充當內在界限，就行
    政處分而言，亦需就具體個案，衡量其方法與目的間是否均
    衡。此外，由行政程序法第96條第1項第6款規定可知，行政
    處分以書面為之者，其中應記載事項之一即包含「表明其為
    行政處分之意旨及不服行政處分之救濟方法、期間及其受理
    機關」在內。另依道路交通管理事件統一裁罰基準及處理細
    則第45條規定：「違反道路交通管理事件，於行為人到案聽
    候裁決者，處罰機關經裁決後，應宣示裁決內容，並將聲明
    異議期間及提出書狀之機關，於宣示時一併告知，且記載於
    裁決書。違反道路交通管理事件，行為人不依規定自動繳納
    罰鍰，或不依通知限期到案，處罰機關逕行裁決者，得不宣
    示。但應依前項規定於裁決書載明應記載事項，並送達受處
    分人」，此規定即與上開行政程序法第96條第1項第6款規定
    之意旨相符，且其中亦強調「應依前項規定於裁決書載明應
    記載事項，並送達受處分人」。申言之，行政程序法中所重
    視之教示制度，於違反交通規則之裁決非但亦須為同一之適
    用，尚且須要特別注意遵守，除確保依法行政之原則外，同
    時俾便人民於不服時能依其教示適時提出救濟，以保障人民
    權益。
四、再觀諸違反道路交通管理事件統一裁罰基準及處理細則第43
    條規定：「違反道路交通管理事件之裁決，應參酌舉發違規
    事實、違反情節、稽查人員處理意見及受處分人陳述，依基
    準表裁處，不得枉縱或偏頗。違反道路交通管理事件裁決書
    處罰主文欄，應依基準表記明處罰種類，並依下列規定填註
    ：一、罰鍰金額應以中文大寫記載。二、沒入處分應記明沒
    入物名稱、及可資辨識該沒入物之資料（型號、規格、尺寸
    等）。三、吊扣汽車牌照、駕駛執照或執業登記證處分，應
    記明應受吊扣之汽車牌照、駕駛執照或執業登記證名稱、號
    碼及吊扣期間。四、吊銷、註銷或扣繳汽車牌照、駕駛執照
    或廢止執業登記等處分，應記明各該處分種類及標的名稱、
    號碼。前項裁決書內容有增、刪、塗改之部分應加蓋處罰機
    關校正章戳」；而同細則第45條規定：「違反道路交通管理
    事件，於行為人到案聽候裁決者，處罰機關經裁決後，應宣
    示裁決內容，並將聲明異議期間及提出書狀之機關，於宣示
    時一併告知，且記載於裁決書。違反道路交通管理事件，行
    為人不依規定自動繳納罰鍰，或不依通知限期到案，處罰機
    關逕行裁決者，得不宣示。但應依前項規定於裁決書載明應
    記載事項，並送達受處分人」；又同細則第46條規定：「裁
    決書於當場宣示後交付受處分人，並於送達簿上簽名或蓋章
    ；拒絕簽收者，記明其事由，視同已交付。逾期不到案逕行
    裁決者，裁決書應於裁決後 3日內派員送達或掛號郵寄受處
    分人。派員送達者，並取具送達證附卷」，其中要求監理機
    關將處罰主文記載明確，目的在於符合行政法之一般原理原
    則的明確原則；而受處分人到期聽候裁決之後，監理機關得
    宣示裁決內容；倘受處分人未依通知到案或繳納罰鍰，監理
    機關方有逕行裁決之權力，並將裁決書合法送達受處分人，
    受處分人如不服，再依限提出聲明異議，如此按步依序而行
    ，始符合違反交通管理事件處罰所規定之正當法律程序原則
    。另按行政機關為行政處分時，雖可於行政處分上同時預告
    不履行之法律效果，惟此無非屬行政處分之「預告行為」，
    行為人不履行時，行政機關仍須另為行政處分，始可發生該
    預告之法律效果，不得以該預告行為，作為「易處」之行政
    處分，而發生預告內容之法律效果。復按道路交通管理處罰
    條例第65條規定：「汽車所有人、駕駛人違反道路交通管理
    ，經主管機關裁決後逾15日未向管轄地方法院聲明異議，或
    其聲明異議經法院裁定確定，而不依裁決或裁定繳納罰鍰或
    不繳送汽車牌照、駕駛執照者，依左列規定處理之：一、經
    處分吊銷汽車牌照或駕駛執照者，由公路主管機關逕行註銷
    。二、經處分吊扣汽車牌照或駕駛執照者，按其吊扣期間加
    倍處分；仍不依限期繳送汽車牌照或駕駛執照者，吊銷其汽
    車牌照或駕駛執照。三、罰鍰不繳者，按其罰鍰數額，易處
    吊扣汽車牌照或駕駛執照1個月至3個月；不依期限繳送汽車
    牌照或駕駛執照者，吊銷其汽車牌照或駕駛執照。前項第 3
    款之汽車所有人、駕駛人如無汽車牌照或駕駛執照可資易處
    吊扣時，得就原處分或裁定確定之罰鍰加倍處罰；逾15日後
    仍不繳納者，移送法院強制執行。」，依上開規定，易處吊
    扣或吊銷駕駛執照，須違規人未依限繳納罰鍰或未依限繳送
    駕駛執照時，方得以另一行政處分易處吊扣或吊銷駕駛執照
    ，尚不得於裁處罰鍰或吊扣駕駛執照時，即同時預為「如不
    依限繳納罰鍰者，易處吊扣駕駛執照之行政處分。」或「如
    未於限期前繳送駕駛執照，易處吊銷。」之行政處分，違反
    上開規定，具有重大明顯之瑕疵，依行政程序法第111條第7
    款規定，應認無效，同依同法第110條第4項之規定，該無效
    之處分係自始不生效力。
五、按汽車駕駛人，駕駛執照業經吊銷、註銷仍駕駛小型車者，
    處 6,000元以上12,000元以下罰鍰，其駕駛執照，應扣繳之
    ，道路交通管理處罰條例第21條第1項第4款、第 4項固定有
    明文。惟本條之處罰，須以汽車駕駛人之駕駛執照經合法註
    銷，仍駕駛小型車為要件。經查：本件異議人雖曾於87年12
    月 3日因停車時間、位置、方式車種不依規定，而有違反道
    路交通管理處罰條例第56條第1項第9款之違規，經原處分機
    關於89年 8月30日以中監違字第裁00-0000000號裁決書裁處
    ：「一、罰鍰新臺幣1,200元，罰鍰限於89年9月29日前繳納
    。二、上開罰鍰逾期不繳納之處分：(一)自89年 9月30日起
    易處吊扣駕駛執照2個月，並限於89年10月14日前繳送。(二
    ) 89年10月14日前未繳送駕駛執照者，自89年10月15日起易
    處吊銷，並逕行註銷駕駛執照。(三)駕駛執照吊(註)銷後，
    自89年10月15日起 1年內不得重新考領駕駛執照」，雖有前
    揭裁決書影本在卷可稽。然該裁決書之送達至多僅對異議人
    產生屆期繳納罰鍰之行政處分效力，其中關於易處吊扣駕駛
    執照、易處吊銷駕駛執照（含逕行註銷駕駛執照）及 1年內
    禁考部分，揆諸前開說明，此部分之裁處具有重大明顯之瑕
    疵，依行政程序法第111條第7款、第110條第4項之規定，應
    認為無效，且係當然自始不生效力。是以，原處分機關中監
    違字第裁00-0000000號裁決書逕行註銷異議人駕駛執照，於
    法有違，本件異議人之駕駛執照既未經合法註銷，則原處分
    機關以異議人駕駛車牌號碼2209-LN號自用小貨車，於100年
    6 月24日18時41分許，在臺中市○區○○路與林森路口處，
    有「駕駛執照業經註銷仍駕駛小型車」之違規行為，而依違
    反道路交通管理處罰條例第21條第1項第4款規定，裁處罰鍰
    9,00 0元並扣繳駕駛執照，於法即有未合，爰由本院撤銷原
    處分，並為異議人不罰之諭知。
據上論斷，應依道路交通管理處罰條例第87條第 2項，道路交通
事件處理辦法第19條，裁定如主文。
中    華    民    國   100    年    10    月    31    日
                            交通法庭法  官  林美玲
以上正本證明與原本無異。如不服本裁定，應於收受送達後5日
內向本院提出抗告狀。（應附繕本）

                                    書記官  黃珮華
中    華    民    國   100    年    10    月    31    日